臺灣高等法院刑事判決　　　　　　 93年度上更(一)字第707號
上　訴　人
即　被　告　甲○○
　　　　　　乙○○
上列上訴人等因重利等案件，不服臺灣桃園地方法院88年度易字
第 847號，中華民國89年9月4日第一審判決（起訴案號：臺灣桃
園地方法院檢察署88年度偵字第1660號，移送併辦：臺灣板橋地
方法院檢察署86年度偵字第24484號、87年度偵字第23957號），
提起上訴，本院判決後，經最高法院發回更審，本院判決如下：
    主  文
原判決撤銷。
甲○○、乙○○共同以犯重利罪為常業，均累犯；甲○○處有期
徒刑壹年陸月，乙○○處有期徒刑壹年。扣案空白支票簿壹本、
空白商業本票陸本、保管同意書貳張、借款切結書肆張、汽車買
賣同意書壹份、黃秋菊名義之商業本票、借款切結書、保管同意
書各壹紙沒收。
    事  實
一、甲○○前曾有偽造文書、恐嚇、賭博及重利等犯罪前科，其
    中於民國83年所犯之重利罪，經本院於84年12月28日判處有
    期徒刑 5月確定，並於85年2月9日易科罰金執行完畢；乙○
    ○前於81年間之違反麻醉藥品管理條例案件，經臺灣士林地
    方法院於81年7月31日判處有期徒刑6月，於同年9月7日確定
    ，而於同年10月 5日易科罰金執行完畢。甲○○、乙○○二
    人均不知悔改，夥同何錦富（業經本院判處有期徒刑 6月確
    定）、陳新庚、紀淙森（原審法院判處有期徒刑 6月，陳新
    庚、紀淙森上訴後，經撤回上訴而確定）共五人基於以犯重
    利罪為常業，並連續恐嚇他人之概括犯意聯絡，自85年間某
    日起至88年 1月30日止，在中國時報、聯合報、自由時報等
    報紙上刊登「短期周轉，來就借。行動電話：0000000000」
    之廣告，經營地下錢莊，甲○○籌集資金，趁不特定需款人
    見報後，因急迫、輕率或無經驗而打電話借款，即由甲○○
    、乙○○、陳新庚等人出面接洽貸予金錢，要求借款人交付
    戶口名簿、身份證、汽車駕照、建物所有權狀、土地所有權
    狀等物為質押，並須簽具本票、切結書、汽車買賣合約書及
    保管同意書等文件，且於交付借款時預扣第 1期之利息，復
    由其等五人出面收取與原本顯不相當之重利，並利用不知情
    之陳玉華於多家銀行開設票款撥入帳戶，如借款人係以支票
    清償債務，則藉由陳玉華之名提示兌現該票據，資以阻隔檢
    警機關查緝，如遇借款人無法如期還款，輒以加害生命、身
    體、財產之事加以恐嚇，致生危害於安全，資藉取得重利，
    並均恃之為生，以之為常業。其間，(一)、周慧茹於85年間在
    台北市○○區○○路附近向其等借款新台幣（下同）80萬元
    ，前後已支付利息約 3百萬元，尚積欠2百萬餘元，自86年9
    、10月間無力再償付利息，葉陳碧蓮於86年 3月間在台北市
    士林區百齡國中附近陸續向其等借款約50萬元，以9天為1期
    ，約定每10萬元1期利息1萬2千元至2萬元不等，每期葉陳碧
    蓮以陽明山信用合作社士林分行支票存款第395613號葉添財
    帳戶支票繳交利息，甲○○等人即將該支票全數由上開陳玉
    華之帳戶提示兌現取用。嗣因周慧茹自86年 9、10月間起無
    法如期清償債務，葉陳碧蓮自86年10月起無法如期清償債務
    ，甲○○等人即於周慧茹擺設於士林夜市場之肉羹攤等地，
    向周慧茹嚇稱：「除非你全家都死光，才不會繼續要債，否
    則就算你自殺，也要向你家人要錢」等語，又於葉陳碧蓮台
    北市○○○路○段74號2樓住處等地，向葉陳碧蓮嚇稱：「要
    放火燒掉房子、燒掉鴨寮」等語，致生危害於周慧茹、葉陳
    碧蓮之安全，周慧茹並因此同意自86年12月22日起，每日由
    甲○○派人至前揭攤位收取 5千元，資為賠償。又(二)、甘廷
    煌於86年10月間在其台北縣中和市○○街10巷 9弄25號向其
    等借款6萬2千元，實際取得5萬元，每10天 1期，每期利息1
    萬 2千元，嗣因甘廷煌不堪甲○○等人一再索債而報警，警
    方於86年12月3日下午4時許在台北縣中和市○○街巷底循線
    查獲前來索債之甲○○、乙○○，並於其等所駕駛之車輛內
    扣得甲○○所有預備供或供犯常業重利罪所用之空白支票 1
    本、空白商業本票 1本。另(三)、黃秋菊於87年12月25日、謝
    銀珍於88年 1月17日見上開報上借款廣告，分別在其位於桃
    園縣楊梅鎮○○○路249號4樓、桃園縣大溪鎮勇福里34號住
    處向其等借款 5萬元，約定每10天為1期，放款利息為30 分
    ，逾期1天，利息增加3千元，如索債未遇借款人罰 3千元，
    拿不到本金或利息，也罰 3千元。因黃秋菊、謝銀珍屆期亦
    無法還款，甲○○等人於88年 1月22日左右打電話至黃秋菊
    前揭住處，揚言 1星期內還錢，否則要燒房子等語，致生危
    害於黃秋菊之安全。而於88年1月30日下午3時許，甲○○、
    乙○○、陳新庚、何錦富、紀淙森五人共同前往謝銀珍上開
    住處索債，出言恐嚇謝銀珍如不還錢，要放火燒房子等語，
    致生危害於謝銀珍之安全，謝銀珍因心生恐懼而報警，警方
    到場逮獲甲○○等五人，並於其等所駕駛之車輛內扣得其等
    預備供或供犯常業重利罪所用之空白商業本票 5本、保管同
    意書2張、借款切結書4張、汽車買賣同意書 1份，及其等犯
    常業重利罪所得之黃秋菊名義商業本票、借款切結書暨保管
    同意書各1張。
二、案經桃園縣警察局大溪分局報請臺灣桃園地方法院檢察署檢
    察官偵查起訴，暨臺北縣警察局中和分局、法務部調查局臺
    北市調查處報請臺灣板橋地方法院檢察署檢察官移請併辦。
    理  由
一、上訴人即被告甲○○、乙○○均否認有何重利、恐嚇之犯行
    ，被告甲○○辯稱：伊係以從事多層次傳銷為業，不曾經營
    地下錢莊，僅因私人交誼而借款與甘廷煌，且未收取利息，
    至於周慧茹、葉陳碧蓮、黃秋菊、謝銀珍為伊所不識，何來
    借款收取重利或恐嚇之行為？伊之所以出現於謝銀珍住處，
    不過係因陪同同案被告陳新庚等人去喝喜酒，順便拉傳銷之
    客戶云云；被告乙○○辯稱：伊與同案被告紀淙森確於報紙
    上刊登廣告，有意放貸取利，然僅借款予黃秋菊、謝銀珍二
    人，藉以收取較高之利息，然實際上根本未收取利息，也不
    曾出言恐嚇即為警查獲，而周慧茹、葉陳碧蓮、甘廷煌究係
    何人，為其等所不知云云置辯。
二、經查：
(一)、按新修正刑事訴訟法係於92年2月6日經總統公布施行，而同
    日公布施行之新修正刑事訴訟法施行法增訂第7條之3復規定
    ：「中華民國92年 1月14日修正通過之刑事訴訟法施行前，
    已繫屬於各級法院之案件，其以後之訴訟程序，應依修正刑
    事訴訟法終結之。但修正刑事訴訟法施行前已依法程序進行
    之訴訟程序，其效力不受影響。」因此，92年 1月14日修正
    通過之刑事訴訟法施行前，已繫屬於法院之案件，證人於警
    詢或檢察官偵查中之證言，其效力不受新修正刑事訴訟法之
    影響（參照最高法院93年度台非字第93號判決、93年度台上
    字第第203號判決）。本件係於88年3月30日繫屬於原審法院
    ，係於92年 1月14日修正通過之刑事訴訟法施行前，已繫屬
    於法院之案件，揆諸前開說明，證人於警詢或檢察官偵查中
    之證言，其效力不受新修正刑事訴訟法之影響，合先敘明。
(二)、共犯陳新庚於警詢時供承：「10日還本金，利率為30分率為
    計算」、「是由甲○○為首，由他出錢，送錢至客戶住處是
    由乙○○負責，但我只是陪同乙○○而已，如果客戶未按時
    還錢，由乙○○帶何錦富、紀淙森等三人追討還錢」等語（
    見臺灣桃園地方法院檢察署88年度偵字第1660號偵卷第12頁
    ），已明確證述其與被告甲○○、乙○○以及共犯何錦富、
    紀綜森共五人共同經營地下錢莊，以被告甲○○為首，由被
    告甲○○出錢，被告乙○○負責送錢至客戶住處，如果客戶
    未按時還錢，由乙○○帶何錦富、紀淙森等三人追討還錢等
    情，然其於本院前審訊問時，翻異前供陳稱：「我在派出所
    講的並不是事實上發生的事情。當時我沒有那樣講」等語（
    本院前審卷第197頁）。經查：
  1.按依87年1月21日修正公布刑事訴訟法第100條之 2準用同法
    第100條之1第 1項之規定，司法警察（官）詢問犯罪嫌疑人
    ，除有急迫情況且經記明筆錄者外，應全程連續錄音；必要
    時並應全程連續錄影。考其立法目的在於建立詢問筆錄之公
    信力，並擔保詢問程序之合法正當，亦即在於擔保犯罪嫌疑
    人對於詢問之陳述係出於自由意思及筆錄所載內容與其陳述
    相符。本件共犯陳新庚係於前揭修法後之88年 1月30日為警
    查獲，故本案之警詢，自有前開刑事訴訟法第100條之2準用
    同法第100條之1第1項應全程連續錄音規定之適用。次按 92
    年2月6日增訂之刑事訴訟法第158條之4之規定，除法律另有
    規定外，實施刑事訴訟程序之公務員因違背法定程序取得之
    證據，其有無證據能力之認定，應審酌人權保障及公共利益
    之均衡維護。因此，司法警察詢問犯罪嫌疑人時，並無有急
    迫情況，卻疏未全程連續錄音，其警詢筆錄係違背法定程度
    ，有無證據能力應審酌人權保障及公共利益之均衡維護而為
    認定，合先敘明。
  2.本件經本院前審函調桃園縣警察局大溪分局詢問共犯陳新庚
    之錄音帶，因該分局於詢問共犯陳新庚製作筆錄時並未錄音
    ，而無錄音帶可供調取，有該分局90年10月 9日大警分刑字
    第14597號函在卷可考（見本院前審卷第256頁），其詢問違
    背前開刑事訴訟法第100條之2準用同法第100條之1第 1項之
    法定程序規定，其所取得之警詢筆錄，自屬違背法定程序取
    得之證據，惟本院審酌被告甲○○、乙○○與共犯陳新庚、
    何錦富、紀淙森五人共同經營地下錢莊，向被害人周慧茹、
    葉陳碧蓮、甘廷煌、黃秋菊、謝銀珍等人收取重利，並於被
    害人等人未能依約還款或支付利息時，即以暴力討債、恐嚇
    被害人等（詳如後述），已嚴重破壞經濟金融秩序，並對社
    會秩序安全之危害甚鉅，且於本院審理時已賦予被告甲○○
    、乙○○就共犯陳新庚之上開警詢供述辯解之機會（見本院
    本審卷第74、75頁），對於被告甲○○、乙○○在訴訟上之
    防禦權行使，並無不利之影響等情，經衡量人權保障與與社
    會安全之均衡維護，依比例原則，本院認為該警詢筆錄有證
    據能力。
  3.又被告甲○○、乙○○雖否認共犯陳新庚之前開警詢供述真
    實性，共犯陳新庚亦於本院前審訊問時否認前開警詢筆錄之
    真實性，然共犯陳新庚於原審訊問時供稱：「（如何認識甲
    ○○）喝酒朋友介紹的，他做裝潢有時叫我做油漆，後來因
    沒有工作，就做錢莊，我與紀淙森各出 7萬元，因之前向錢
    莊借過錢，多少知道經營方式」等語（見原審卷第84頁），
    並未否認警詢筆錄之真實性，是其於本院前審否認前開警詢
    筆錄之真實性，誠屬事後迴護被告甲○○、乙○○之詞，況
    共犯陳新庚前開警詢供述，亦與被害人黃秋蘭、謝銀珍等人
    所證被害情節相符（詳如後述），共犯陳新庚於警詢時所述
    可認為真實，是仍應以該警詢筆錄可採。
(三)、證人即被害人周慧茹、葉陳碧蓮、甘廷煌、黃秋菊、謝銀珍
    於本院前審調查時，雖均傳拘無著，惟其等於警詢時均指證
    如事實欄所載被告等人有貸款獲取高利，並出言恐嚇等犯行
    ，茲分述如后：
  1.證人即被害人周慧茹於警詢時證稱：「於85年間向『張仔』
    借高利貸，本金約借了80萬元，前後已支付利息約 3百萬元
    ，尚積欠其2百萬餘元，自86年9、10月間無力再償付利息，
    因此『張仔』強迫我與其訂立租賃契約，並且強行扣留我的
    身分證，並要我申請印鑑證明 3份及印鑑交給他，以防止我
    躲避債務而逃跑。『張仔』為向我逼債，並出言恐嚇我，除
    非我全家死光光，他才不會向我要債，否則就算我自殺了，
    他也要向我的家人要債。『張仔』要求我自86年12月22日起
    按日支付 5千元給他，我逼不得已，惟恐他對我採取不利的
    動作，只好應允按日支付 5千元給他，『張仔』則派其手下
    2至3人輪流至我的攤位收取 5千元，我知道其中一個手下，
    綽號叫『阿成』」、「（提示甲○○、乙○○相片影本）該
    甲○○即係綽號『張仔』者，以暴力向我逼債、恐嚇者，另
    乙○○即係『阿成』，自88年12月22日起，每日至士林夜市
    我所經營之肉羹攤向我收取 5千元之『阿成』。甲○○和乙
    ○○經常駕駛乙部白色福特之小車來討債」等語（見臺灣板
    橋地方法院檢察署87年度偵字第 23957號偵卷第12頁背面、
    第13頁、第 9頁背面），已明確指證其向綽號「張仔」借貸
    、支付高利及嗣後遭被告等暴力逼債、出言恐嚇等情，並指
    認被告甲○○即係綽號「張仔」者、乙○○係為綽號「阿成
    」者。且經原審當庭勘驗卷附實況錄影帶結果，畫面時間自
    87年3月12日晚上9時50分40秒起，在夜市黑輪的攤販前，有
    一身著藍夾克之男子背對鏡頭與攤販老闆娘正在洽談，由服
    務生數錢給該男子，數額無法確定，後來該名男子轉身面對
    鏡頭，為乙○○本人無訛等情，此有勘驗筆錄在卷可按（見
    原審卷第 234頁背面），復有被害人周慧茹提出之甲○○收
    據影本為憑（見臺灣板橋地方法院檢察署87年度偵字第2395
    7號偵卷第21至23頁），是證人周慧茹之證言，堪予採信。
  2.證人即被害人葉陳碧蓮於警詢時證稱：「『張仔』對外經營
    地下錢莊，每借貸10萬元，每9天收取利息1萬2千元到2萬元
    不等，我自86年 3月起陸續向『張仔』借貸本金約50萬元，
    惟迄今已支付利息超過 3百萬元，目前尚積欠本金及利息74
    萬元，我自86年10月因無力償還利息，因此開始發生跳票，
    『張仔』為了追討我積後的前述債務，因此數度恐嚇我，說
    要放火燒掉我住的房子及燒掉我所經營的鴨寮，並且威脅我
    要在87年 4月前將前述積後款項還給他，否則要給我好看」
    、「（提示甲○○、乙○○相片影本）該甲○○即係以暴力
    恐嚇等手段向我討債之『張仔』。另乙○○即是甲○○身邊
    的小弟，經常跟在甲○○身旁進行討債等事宜」等語（見臺
    灣板橋地方法院檢察署87年度偵字第23957號偵卷第7頁背面
    、第 4頁背面），已明確指證其向綽號「張仔」借貸及嗣後
    遭暴力逼債、恐嚇之過程，並指認被告甲○○即係以暴力向
    其討債、恐嚇之「張仔」、被告乙○○為被告甲○○之小弟
    。且查：
    (1)據被害人葉陳碧蓮於原審所提出之清償債務支票票根12紙
      ，向付款銀行陽信商業銀行查詢提示兌現票據人，經轉板
      橋商業銀行民族分行、華僑銀行板橋分行、富邦銀行建國
      分行查得提示人係陳玉華，有陽信商業銀行88年11月15日
      （88）陽信銀字第1796號函附支票正反面影本暨提示情形
      彙總表、同行89年1月4日（89）陽信銀字第0006號函、華
      僑銀行板橋分行89年1月17日（89）橋銀板橋字第4號函附
      現金收入傳票、富邦商業銀行89年 4月20日（89）富銀建
      字第40號函在卷（見原審卷第228至231頁、第243至247頁
      、第 250頁）。可認證人葉陳碧蓮為清償其積欠被告甲○
      ○、乙○○等之借款，所開立之支票係存入陳玉華之帳戶
      無訛。
    (2)而陳玉華為被告甲○○之友人，業據被告甲○○自承在卷
      ，且被告甲○○、乙○○於86年12月 3日向被害人甘廷煌
      討債而為警查獲時，警方並於被告甲○○車內起出陳玉華
      之身分證件，有該案扣押物品清單附於臺灣板橋地方法院
      檢察署86年度偵字第 24484號卷內可稽。證人陳玉華於原
      審訊問時證稱：「那時我跟陳代書辦貸款，他幫我辦的」
      、「我在85、86年時託他幫我辦銀行貸款，他派業務員帶
      我去，我們去第一銀行借30萬元」、「我不知道有開哪幾
      家銀行的帳戶」、「帳戶是我的，但不知道為何會存入這
      些金錢」、「我是把身分證寄在陳代書那邊，而因為我生
      病，要用身分證，我叫甲○○去拿回來」、「（陳代書之
      姓名、年籍）我只知道姓陳而已，在做代書，其他我不知
      道」、「我們後來跟第一銀行貸款並沒辦成，而因為錢是
      他先付的，他要我把錢提出來還給他，陳代書說這筆錢是
      他的錢」等語（見原審卷第277至280頁），嗣於本院前審
      調查時亦稱：「我只認識甲○○，他以前是我的包工，我
      是小工」「在85年、6 年左右，我那時缺錢，我想辦貸款
      ，於是我看報紙找到陳代書，他說要幫我貸款，於是拿我
      的身分證及印章，叫他的業務員去辦，但是他一直拖時間
      ，後來我裡面的錢就全部退還給他，代書好像叫陳茂榜」
      等語（見本院前審卷第 133頁），證人陳玉華雖堅稱上開
      票據進出與被告甲○○無關，惟其既委託所謂「陳代書」
      辦理貸款，於原審調查時卻無法指出「陳代書」姓名年籍
      以供傳查，則其所證述上開票據進出與被告甲○○無關，
      即屬可疑。其雖於本院前審調查時提供該代書姓名，然衡
      情證人陳玉華應係提供身分證件交由被告甲○○供以開戶
      進出票據，否則何以被害人葉陳碧蓮交付票據與被告甲○
      ○清償借款，而上開票據竟經由證人陳玉華之帳戶提示兌
      現，且證人陳玉華之身分證件又在被告甲○○持有中，被
      告甲○○等人利用共犯集團以外之人之帳戶存提票據，意
      在阻隔偵查機關之追緝，至為灼然。是證人陳玉華隱匿被
      告甲○○之姓名，無非迴護之詞，惟尚乏積極證據足認證
      人陳玉華知悉被告甲○○等人利用其身分證件開戶提存票
      據，目的在於經營地下錢莊洗錢，非可遽指其與被告甲○
      ○等人有犯意聯絡，附此指明。
    (3)被害人葉陳碧蓮經原審法院囑託臺灣士林地方法院訊問時
      ，雖就貸款人特徵、借款金額、利息，及貸款人是否曾以
      恐嚇言詞討債等節，均翻異前詞，改稱不知貸款人姓名，
      只知為一瘦高男子（此特徵與被告甲○○、乙○○均不符
      ），僅借款5萬元，利息每萬元每月5百元，貸款人亦不曾
      以言語暴力討債云云，然苟被害人葉陳碧蓮僅借款 5萬元
      ，利息又以僅每月 5分計算，何以交付被告甲○○等人如
      卷附所示面額約5萬元至7萬元之支票達12張（面額總計67
      萬 8千元）？重利罪之被害人懾於地下錢莊黑道勢力之猖
      獗，於偵審期間改稱有利於犯罪人之供詞，事屬平常，是
      被害人葉陳碧蓮於審理中翻異前詞，與其前所提出之證據
      不合，自非可採。
  3.證人即被害人甘廷煌於警詢時證稱：伊向被告甲○○借款 6
    萬2千元，實際取得 5萬元，每10天1期，每期利息1萬2千元
    等語（見臺灣板橋地方法院檢察署86年度第 24484號偵卷第
    10頁至13頁），嗣因證人甘廷煌不堪被告甲○○一再索債，
    乃與被告甲○○約定於86年12月3日下午4時許在台北縣中和
    市○○街巷底還款，嗣即報警，並告知警方地下錢莊之人之
    汽車車號，警方即當場查獲前來索債之被告甲○○、乙○○
    ，被害人並當場指認被告甲○○、乙○○即係地下錢莊之人
    等情，業據查獲本件之員警黃建華於原審訊問時到庭結證綦
    詳（見原審卷第91頁）。此外，警方當場查獲前來索債之被
    告甲○○、乙○○時，於被告甲○○所駕車內起出預備或供
    犯常業重利罪所用之空白支票簿1本、空白商業本票1本均已
    扣案在卷為佐（台北縣警察局中和分局扣案物品一覽表、台
    灣板橋地方法院檢察署贓証物品清單均誤載為「空白支票兩
    本」，見台灣板橋地方法院檢察署86年度偵字第 24484號卷
    第14頁、20頁）。
  4.證人即被害人黃秋菊於警詢時證稱：「我於87年12月25日因
    家中缺錢看到報紙有短時間週轉，我於是依報紙所留電話00
    00000000號向一位林先生借錢」、「我向林先生借款 5萬元
    ，當日送錢到我家的是陳新庚」、「陳新庚沒有說利息怎麼
    算，當他走掉後，我打電話0000000000問利息如何，林先生
    說30分利，第1期扣利息30分1萬5千元，實拿 3萬5千元，並
    言明10天算1次」、「第2次利息錢是乙○○於88年1月3日取
    走1萬5千元，第 3次利息也是乙○○前來拿走，日期是88年
    1月12日1萬5千元，第 4次來取利息時間是88年1月22日因我
    沒有錢付，我不敢開前，結果我家大門門鎖被其破壞」「因
    我沒錢付利息，之後並打電話告訴我不得報警，並告訴我要
    付15萬元，並說公司給我1個星期時間還錢，1個星期之後，
    要對我家人不利，並有人打電話說要放火燒我房子」等語（
    見臺灣桃園地方法院檢察署88年度1660號偵卷第30、31頁）
    ，於原審訊問時證稱：「我是在87年11月底，為了繳房貸，
    在自由時報上看的廣告，打電話過去是一個「張」先生，他
    問我電話、地址，然後就直接到我家，拿走我的戶口名簿、
    駕照、土地謄本。我借 5萬，實拿了3萬5千元，利息計算方
    式與『謝』一樣」、「乙○○是第 2次來拿利息時見過」、
    「乙○○來收過一次…第 3次來我沒錢還，他們有3、4個來
    ，我沒開門，後來有一個自稱『張先生』的打電話來說警察
    是否我客兄，為何隨叫隨到，並說要派人跟蹤我」等語（見
    原審卷第54、55頁）。已明確指證被告乙○○確係前來向其
    收取利息之人。衡諸證人以其所見所聞，就其記憶所及而為
    之陳述，因時間距離長遠就陳述的細節或有不同，雖證人黃
    秋菊於警詢時證稱播打0000000000號行動電話向一位「林先
    生」聯絡借款事宜，於原審時則證稱向一位自稱張先生之人
    聯絡，其言前後不一，又對於被告乙○○前來收取利息之次
    數亦前後不一。惟證人黃秋菊就其向持有行動電話號碼為00
    00000000號之人聯絡借款事宜，以及被告乙○○確係前來向
    其收取利息之人均已指證明確。參以證人黃秋菊所播打之00
    00000000號行動電話，確係案外人林火爐申請後交由被告乙
    ○○使用（詳如後述），而被害人黃秋菊借款時所交付質押
    之土地所有權狀、建物所有權狀、戶口名簿、駕照，所簽具
    之商業本票、借款切結書、保管同意書各1張則均於88年1月
    30日在被告等人所駕車輛內起出，有被害人黃秋菊出具之贓
    物領據 1紙，及扣案物品清單附卷佐證（見臺灣桃園地方法
    院檢察署88年度偵字第1660號偵卷第32、35頁），尚不得以
    證人黃秋菊之證詞前後稍不一致，而為證人黃秋菊之證詞全
    不可採之依憑。
  5.證人即被害人謝銀珍於警詢時證稱：「是陳新庚、甲○○、
    何錦富、乙○○等五個人要向我討利息錢」、「於86年 1月
    左右，詳細時間我忘記了，我是看報紙所登之行動電雸0000
    000000號，打電話向陳新庚、甲○○借現金 5萬元，然後將
    我的姓名、住址、電話跟他們說，然後差不多 1小時就到我
    家送3萬5千元現金，扣掉1萬5千元利息錢，實得3萬5千元，
    利率30分利，10天為1期，如逾期1天利息增加 3千元，如跑
    空趟（未碰到我本人）罰 3千元，拿不到本金或是利息錢要
    罰3千元」、「總共還6萬5千元，已超過我所借本金5萬元，
    但是陳新庚等五人又陸續於88年 1月13日18時左右，他們到
    我住處逼迫我簽下15萬元本票及扣押我的身分證、戶口名簿
    ，還逼迫我簽下扣押證件保管書，然後又於88年 1月30日14
    時30分又到我住處向我討7萬1千元」、「陳新庚等五人到我
    住處向我討債7萬1千元不成，並揚言如果沒有按時還利息錢
    及本金，並放火燒我的家及對我全家人不利」等語（見臺灣
    桃園地方法院檢察署88年度偵字第1660號偵卷第28、29頁）
    ，於原審訊問時證稱：「我有向陳新庚、乙○○借過錢，是
    看報紙向他們借的，是88年1月17日借的，我借了5萬，實拿
    3萬5千元，他們要我留下電話，他們並要我拿身分證、戶口
    名簿給他們看，利息是10天算1次，1次1萬5千元，若空跑一
    趟或逾期1天皆3千元利息」、「乙○○與何錦富來收錢」、
    「88年 1月30日時我家在請客，我見到陳新庚、乙○○、何
    錦富三人來，紀淙森、甲○○後面才來，其中一人將我房門
    踢壞，並罵三字經，好像是乙○○或何錦富說欠錢不還要燒
    房子」等語（見原審卷第54、55頁），已明確指證其向被告
    甲○○與同案被告陳新庚借款以及被告甲○○、乙○○與同
    案被告陳新庚、何錦富、紀淙森以暴力向其要債、恐嚇等情
    節。參以警方據報前往證人謝銀珍位於桃園縣大溪鎮永福 4
    鄰34號之住處，在被害人謝銀珍屋內有被告乙○○與同案被
    告何錦富、陳新庚、紀淙森等人，被告甲○○則於屋外持行
    動電話把風等情，亦據證人阮效良即承辦本案之警員於原審
    及本院前審調查時到庭結證屬實（見原審卷第65頁背面、本
    院前審卷第 225頁），復於被告甲○○等人所駕駛之車輛內
    扣得其等預備供或供犯常業重利罪所用之空白商業本票 5本
    、保管同意書2張、借款切結書4張、汽車買賣同意書 1份，
    有扣押物品清單附卷佐證（見臺灣桃園地方法院檢察署88年
    度偵字第1660號偵卷第33至35頁）。是證人謝銀珍所證述之
    被害情節，堪信為真。
  6.綜上所述，各該被害人所指述之情節均有相當之證據足為旁
    證，參以被告甲○○、乙○○與被害人周慧茹、葉陳碧蓮、
    甘廷煌、黃秋菊及謝銀珍間素不相識，亦無仇隙，是被害人
    周慧茹、葉陳碧蓮、甘廷煌、黃秋菊及謝銀珍實無共同設詞
    誣陷被告甲○○、乙○○之理，是堪認其等所言與事實相符
    。依各該被害人所指證之借款利息以觀，不僅利率本身遠高
    於法定最高利率，被告甲○○、乙○○等人且利用預扣第 1
    期利息、違約金、罰金等種種名目，於原訂利息之外又加複
    利，其等所取得之利息與原本顯不相當，各該借款人若非出
    於急迫、輕率或無經驗，實無接受該等條件之可能。
(四)、末按0000000000號行動電話確係案外人林火爐申請後交由被
    告乙○○使用乙節，已據證人林火爐到庭結證屬實（見本院
    前審卷第283、284頁），並有台灣大哥大股份有限公司回函
    暨所附資料乙件在卷可稽（見本院前審卷第217、218頁）。
    另被告甲○○固對被害人甘廷煌提起誣告之訴，有臺灣板橋
    地方法院檢察署90年度發查字第 906號卷影本在卷可查，然
    衡情，要為被告甲○○意圖脫免刑責之舉，尚無從採為有利
    於被告甲○○之認定。被告甲○○、乙○○所辯實無可採。
(五)、綜上所述，本件事證明確，被告甲○○、乙○○重利、恐嚇
    案全等犯行，堪以認定。
三、又按刑法上之常業犯，只須有賴該項犯罪為職業之意思，並
    有事實表現為已足，不以藉該項犯罪為唯一專業為必要，兼
    營他業與否，在所不問。故被告甲○○於原審提出答辯狀，
    辯謂其自86年間起，即與配偶共同從事人蔘粉之直銷業務云
    云（見原審卷第127頁），並提出代理契約書影本1份、幹部
    結訓證書影本 1紙、佣金支付明細表影本共17紙、所得扣繳
    憑單影本 3紙為證（見原審卷第134至151頁），然亦無解於
    被告甲○○之罪責。本件被告甲○○、乙○○與共犯何錦富
    、陳新庚、紀淙森等人刊登報紙引誘不特定人前來借款，取
    得重利，時間長約 2年，經查獲之被害人即高達五人，且據
    被害人等所指稱繳還之本金利息總計約高達3、4百萬元，又
    利用人頭戶存提票據，在在顯示其規模龐大，被告等人恃貸
    款所取得之重利資以謀生，經常為之而為常業，自不因其等
    且另從事他項職業而得解免渠等以重利為常業之罪責。
四、核被告甲○○、乙○○所為，均係犯刑法第 345條常業重利
    罪、第 305條恐嚇安全罪。被告甲○○、乙○○與共犯何錦
    富、陳新庚、紀淙森等人就上開犯行，均有犯意聯絡、行為
    分擔，應論以共同正犯。又其等多次恐嚇犯行，時間緊接、
    手段相似，顯係基於概括之犯意多次觸犯犯罪構成要件相同
    之罪名，均應論以連續犯一罪，並加重其刑。而其等所犯常
    業重利罪、恐嚇罪間有手段方法之關係，應依牽連犯之例，
    從重論以常業重利一罪。公訴人疏未論究被告甲○○、乙○
    ○等人係以犯重利罪為常業之事實，僅就其等趁人因急迫、
    輕率或無經驗而貸予金錢，取得與原本顯不相當重利之行為
    ，求論以刑法第 344條重利罪，起訴法條自有未洽，應予變
    更。另公訴人指上開二罪犯意個別，應分論併罰之，尚有誤
    會。而被告等人貸款予被害人周慧茹、葉陳碧蓮、甘廷煌取
    得重利，或向其等恐嚇之行為（即臺灣板橋地方法院86年度
    偵字第24484號、87年度偵字第23957號移送併辦部分）雖未
    據公訴人指述，惟該等犯行均與公訴人所起訴者有常業犯實
    質上一罪，連續犯、牽連犯裁判上一罪關係，業如前述，基
    於審判不可分之原則，本院自得併予審理，附此敘明。又被
    告甲○○前因重利罪，經本院於84年12月28日判處有期徒刑
    5月確定，並於85年 2月9日易科罰金執行完畢；被告乙○○
    前因違反麻醉藥品管理條例案件，經臺灣士林地方法院於81
    年7月31日判處有期徒刑6月，於同年9月7日確定，而於同年
    10月5日易科罰金執行完畢，此有本院被告全國前案紀錄表2
    紙在卷為憑（見本院卷第6至19頁），其等二人於5年內再犯
    本件有期徒刑以上之罪，為累犯，應依法加重其刑（恐嚇部
    分並遞加重其刑）。
五、原審以被告甲○○、乙○○所犯事證明確，予以論罪科刑，
    固無非見。惟查：(一)、依據原審審判筆錄之記載，並未就共
    犯陳新庚警詢之供述，踐行調查程序，予以被告甲○○、陳
    新庚辯解之機會，原判決逕採共犯陳新庚警詢之供述為論處
    被告等之犯罪依據，於法未合；(二)、共犯陳新庚之警詢筆錄
    ，違背刑事訴訟法第100條之 2準用同法第100之1第1項應全
    程連續錄音之法定程序規定，原判決理由內未及依92年2 月
    6日增訂之刑事訴訟法第 158條之4規定，審酌人權保障及公
    共利益之之均衡維護，依比例原則，具體認定前開警詢供述
    之證據能力，即逕採為論處被告等之犯罪依據，亦有未洽；
    (三)、原判決認定甘廷煌於86年10月間，在其台北縣中和市○
    ○街10巷9弄25號向被告等借款6萬2千元，實際取得5萬元，
    每10天1期，每期利息 1萬2千元，嗣因甘廷煌不堪甲○○等
    人一再索債而報警查獲等情，於理由欄內除引用甘廷煌於警
    詢之供述外，並未調查其他證據以資審認其供述是否與事實
    相符，遽採為論處被告等罪刑之唯一證據，難認適法；(四)、
    再依原審審判筆錄之記載，就依法應予調查之扣案空白支票
    簿1本、空白商業本票6本、借款切結書 2張、以及扣案黃秋
    菊名義之商業本票、借款切結書、保管同意書各 1紙，原審
    未予調查，即有應於審判期日調查之證據而未予調查之違法
    ；(五)、末被告甲○○等五人所有預備供或供犯常業重利罪所
    用之空白支票簿僅有1本、空白商業本票共計6本，原審誤為
    空白支票簿2本、商業本票5本。被告甲○○、乙○○提起上
    訴，否認犯行，雖無理由，惟原判決既有上開可議之處，自
    應由本院予以撤銷改判。爰審酌被告甲○○甫因重利罪經法
    院判決科刑，並執行完畢，不僅未能悔過，甚且變本加厲，
    短期內再犯重利罪，為被告等人所組成之地下錢莊之首謀，
    籌措資金，利用人頭戶提存票據避警查緝，又動輒令被告乙
    ○○及共犯何錦富、陳新庚、紀淙森等人前往借款人住處以
    言語暴力索債，狀極惡劣，而被告乙○○正值壯年，好逸惡
    勞，不願從事生產，甘為地下錢莊從眾，影響社會正常經濟
    秩序，亦應重懲等一切情狀，分別量處如主文第 2項所示之
    刑，以示懲儆。
六、扣案空白支票簿1本、商業本票6本、保管同意書 2張、借款
    切結書4張、汽車買賣同意書1份為被告甲○○等五人所有供
    或預備供犯常業重利罪所用之物，而扣案黃秋菊名義之商業
    本票、借款切結書、保管同意書各 1紙亦係其等犯常業重利
    罪所得之物，均應依刑法第38條第1項第2款、第 3款之規定
    ，宣告沒收。至於其餘扣案物品呼叫器、行動電話、無線電
    對講機、鐵管、鐵鍊、名單、信封、便條紙、紙張等物，均
    為被告等否認與犯罪有關，經核上開確屬日常生活用品，既
    未必係供犯罪或預備供犯罪所用，或犯罪所得，更非違禁物
    ，爰毋庸為沒收之諭知，併此指明。
七、至臺灣板橋地方法院檢察署89年度偵字第 20561號移送併辦
    之卷證資料內（含86年度偵字第 24484號），被害人甘廷煌
    另指被告甲○○、乙○○於取償本金、利息後，假藉名目索
    款，強取其所有之車輛等情，核屬強盜取財之犯嫌，與本案
    無實質上或裁判上一罪之關係，本院非得予以審究，應退由
    檢察官另為適法之處理，附此敘明。
據上論斷，應依刑事訴訟法第369條第1項前段、第364條、第299
條第1項前段、第300條，刑法第28條、第56條、第305條、第345
條、第47條、第55條、第38條第1項第2款、第 3款，判決如主文
。
本案經檢察官陳宏達到庭執行職務。
中　　華　　民　　國　　94　　年　　6 　　月　　8 　　日
　　　　　　　　　刑事第八庭審判長法　官　吳　敦
　                          　    法　官　張傳栗
　                    　　　　　　法　官　沈宜生
以上正本證明與原本無異。
如不服本判決，應於收受送達後十日內向本院提出上訴書狀，其
未敘述上訴之理由者並得於提起上訴後十日內向本院補提理由書
（均須按他造當事人之人數附繕本）。
                                  書記官　陳雅加
中　　華　　民　　國　　94　　年　　6 　　月　　9 　　日
附錄：本判決論罪科刑法條全文
刑法第三百四十五條
以犯前條之罪為常業者，處五年以下有期徒刑，得併科三千元以
下罰金。
